臺灣臺東地方法院民事判決
109年度訴字第177號
原      告  財政部國有財產署南區分署

法定代理人  黃莉莉  
訴訟代理人  黃慧婷律師
複  代理人  陳芬芬律師
被      告  王寳美  

上列當事人間請求返還土地等事件，本院於民國111年5月30日言
詞辯論終結，判決如下：
    主      文
一、被告應將坐落臺東縣○○市○○段○○○○○○○地號土地(面積四百二
    十六平方公尺)上，如附圖編號（a）所示磚造平房（面積四
    十平方公尺）、編號（c）所示磚造平房（面積五平方公尺
    ）及編號（d）所示棚架（面積六平方公尺）之地上物拆除
    ，並將上開土地返還原告。
二、被告應自坐落臺東縣○○市○○段○○○○○○○地號土地上之同段六
    一六建號建物（門牌號碼臺東縣○○市○○路○段○○○巷○○○號)，
    如附圖編號(b)所示房屋遷出，返還該建物予原告。
三、被告應給付原告新臺幣壹拾陸萬壹仟零伍拾壹元及自民國一
    一一年五月十四日起至清償日止，按年息百分之五計算之利
    息。
四、被告應自民國一一一年二月一日起至騰空返還第一項之土地
    與第二項之建物之日止，按月給付原告新臺幣壹仟肆佰肆拾
    肆元。
五、訴訟費用由被告負擔。
六、本判決第一項於原告以新臺幣陸拾壹萬零陸佰元為被告供擔
    保後，得假執行，但被告以新臺幣壹佰捌拾參萬壹仟捌佰元
    為原告預供擔保，得免為假執行。
七、本判決第二項於原告以新臺幣捌仟零參拾參元為被告供擔保
    後，得假執行，但被告以新臺幣貳萬肆仟壹佰元為原告預供
    擔保，得免為假執行。
八、本判決第三項於原告以新臺幣伍萬參仟陸佰捌拾肆元為被告
    供擔保後，得假執行，但被告以新臺幣壹拾陸萬壹仟零伍拾
    壹元為原告預供擔保，得免為假執行。
九、本判決第四項於原告於每月履行期屆至後以新臺幣肆佰捌拾
    壹元為被告供擔保後，得假執行，但被告以每期新臺幣壹仟
    肆佰肆拾肆元為原告預供擔保，得免為假執行。
    事實及理由
壹、程序部分
一、按國有財產撥給各地國家機關使用者，名義上雖仍為國有，
    實際上即為使用機關行使所有人之權利，故本院對於是類財
    產，向准由管領機關起訴，代國家主張所有權人之權利（最
    高法院51年台上字第2680號判例意旨參照）。經查：坐落於
    臺東縣○○市○○段0000000地號土地（下稱系爭土地）及其上
    同段616建號建物（門牌號碼：臺東縣○○市○○路0段00巷00號
    ，下稱系爭建物）之登記所有權人均為中華民國，管理者皆
    為財政部國有財產署，有土地建物查詢資料在卷可憑（詳本
    院卷第20頁、第21頁），而原告為系爭房地管理機關即財政
    部國有財產署下轄獨立之行政機關，並非其內部單位，且系
    爭房地係屬原告業務職掌範圍，確由原告直接管領，其即得
    代國家主張所有權人之權利；故本件原告以被告無權占有房
    地為由，訴請拆除地上物返還土地、遷出房屋及給付相當於
    使用補償金之不當得利，係以管理機關之地位代表國家起訴
    ，行使所有權人之權利，依上開說明，核無不合。
二、按訴狀送達後，原告不得將原訴變更或追加他訴。但請求之
    基礎事實同一，或擴張或減縮應受判決事項之聲明者，不在
    此限；不變更訴訟標的，而補充或更正事實上或法律上之陳
    述者，非為訴之變更或追加，民事訴訟法第255條第1項第2
    款、第3款、第256條定有明文。原告起訴原聲明：1.被告應
    將坐落臺東縣○○市○○段0000000地號，所占面積為426平方公
    尺之土地（以實測為準），拆除地上建物後將土地騰空返還
    原告。2.被告應將坐落臺東縣○○市○○段0000000地號土地上
    門牌號碼為臺東縣○○市○○路0段00巷00號（即臺東縣○○市○○
    段000○號）之房屋騰空遷讓返還原告。3.被告應給付原告新
    臺幣（下同）130,151元及自起訴狀繕本送達之翌日起至清
    償日止，按年息5％計算之利息。4.願供擔保請准宣告假執行
    。嗣經原告補充、追加及更正，其最後聲明如後原告主張之
    聲明欄所載。經查，原告依地政機關繪製之複丈成果圖補充
    各部分建物之編號，核係補充、更正其事實上之陳述，於法
    並無不合。至原告就民國100年6月1日至111年1月31日止占
    用系爭土地及104年2月1日至111年1月31日止占用系爭房屋
    之使用補償金，擴張聲明被告應給付161,051元，並就111年
    2月1日後之使用補償金，縮減聲明被告應每月給付1,444元
    ；就被告給付遲延利息之起算日，延後至111年5月14日民事
    訴之變更狀繕本送達翌日起算，此分別屬應受判決事項之聲
    明之擴張及減縮，依民事訴訟法第255條第1項第3款規定，
    應予准許。
三、被告經合法通知，未於言詞辯論期日到場，核無民事訴訟法
    第386條各款所列情形，爰依原告聲請，由其一造辯論而為
    判決。
貳、實體部分
一、原告主張：
　㈠系爭房地為國有房地，均以原告為管理機關。被告前於96年7
    月20日填具「承租國有非公用不動產申請書」及「切結書」
    向原告申請承租系爭房地，然因系爭房地之原合法借貸使用
    關係尚未消滅，經原告函覆不宜出租並註銷申請案。被告再
    於105年5月13日再次申租系爭房地，惟被告逾期未繳款，原
    告爰依國有非公用不動產出租管理辦法第25條第6款規定（
    逾期未繳納歷年使用補償金）註銷申請案。被告申租時曾切
    結系爭房屋確係由其占用，且經原告派員勘查結果，發現系
    爭土地遭被告占用搭建如附圖編號（a）所示磚造平房（面
    積40平方公尺）、如附圖編號（c）所示磚造平房（面積5平
    方公尺）及如附圖編號（d）所示棚架（面積6平方公尺）等
    使用，被告另尚居住占用如附圖編號(b)所示之系爭房屋。
    然兩造間並無租賃或其他合法占有使用之法律關係，被告自
    屬無權占用，則原告在職掌業務範圍內，自得本於所有權人
    之地位，依民法第767條第1項規定，請求被告拆除地上物、
    遷讓房屋並返還系爭房地。
　㈡又被告占用系爭房地，既無正當權源，自係無法律上之原因
    而受利益，致原告受有不能使用系爭房地之損害，原告自得
    依民法第179條規定，請求被告給付相當於租金之不當得利
    。按國有非公用不動產租賃作業程序第55點第1項第1款、第
    2款，系爭土地占用部分相當於租金之不當得利，每月租金
    計算公式為：申報地價×占用面積×5％÷12個月；系爭房屋占
    用部分相當於租金之不當得利，每月租金計算公式為：當期
    房屋課稅現值×10％÷12個月。故請求被告給付系爭土地100年
    6月至111年1月止相當於租金之不當得利141,059元【計算式
    ：10,311元＋130,748元＝141,059元，詳附表一、二】及系爭
    房屋自104年2月至111年1月止相當於租金之不當得利19,992
    元【計算式詳附表三】，共計161,051元【計算式：141,059
    元＋19,962元＝161,051元】，並自111年2月1日起至返還系爭
    房地之日止，按月給付原告1,444元【計算式：88元＋1,118
    元＋238元＝1,444元(即系爭房地之月使用補償金)】。爰依民
    法第767條第1項、第179條規定提起本訴等語。
　㈢並聲明：
　1.被告應將坐落系爭土地（面積426平方公尺）上如附圖編號
    （a）所示磚造平房（面積40平方公尺）、編號（c）所示磚
    造平房（面積5平方公尺）及編號（d）所示棚架（面積6平
    方公尺）之地上物拆除，並將系爭土地返還原告。
　2.被告應自坐落系爭土地上之系爭房屋【如附圖編號（b）所
    示】遷出，返還該建物予原告。
　3.被告應給付原告161,051元及本件變更訴之聲明㈡狀繕本送達
    之翌日起至清償日止，按年息5％計算之利息。
　4.被告應自111年2月1日起，迄騰空返還第1項之土地與第2項
    之建物之日止，按月給付原告1,444元。
　5.願供擔保請准宣告假執行。
二、被告經合法通知，未於言詞辯論期日到場，亦未提出書狀作
    何聲明或陳述。
三、得心證之理由
  ㈠按所有人對於無權占有或侵奪其所有物者，得請求返還之；
    對於妨害其所有權者，得請求除去之，民法第767條第1項前
    段、中段定有明文。經查，系爭土地為中華民國所有，由原
    告所管理，被告則無權占有於其上搭建磚造平房、棚架等地
    上物使用，另尚居住占用坐落於系爭土地上之系爭房屋等情
    ，業據原告提出國有土地勘（清）查表-使用現況略圖、系
    爭房地之土地建物查詢資料、地籍圖查詢資料、建物測量成
    果圖查詢資料、被告出具之承租國有非公用不動產申請書、
    切結書；財政部國有財產局臺灣北區辦事處臺東分處99年4
    月14日台財產北東三字第0990301650號函、被告105年5月13
    日出具之地上建築改良物權屬切結書、切結書；財政部國有
    財產署南區分署臺東辦事處107年7月31日台財產南東三字第
    10754040750號函、占用105年12月26日原告勘查占用現況照
    片等件為憑，並有系爭房地之土地、建物登記公務用謄本及
    系爭房屋之房屋稅籍證明書附卷，復經本院會同地政事務所
    人員勘驗現場明確，有勘驗筆錄、現場照片在卷可參。而被
    告經合法通知，迄未到場爭執，亦未提出任何有利於己之聲
    明、陳述或證據，以供本院審酌，視同自認，原告主張堪信
    為真實。從而，原告依民法第767條第1項規定，請求被告將
    系爭土地上之磚造平房【如附圖編號（a）、（c）所示】、
    棚架等地上物拆除騰空；及遷出系爭房屋，並將系爭房地返
    還予原告，為有理由，爰判決如主文第1項、第2項所示。
  ㈡次按無法律上之原因而受利益，致他人受損害者，應返還其
    利益，民法第179條前段定有明文。又占有他人之物，因影
    響他人對該物之使用收益，自係侵害他人所有權之利益歸屬
    。而占有人因對占有物有事實上之管領力，故占有本身於法
    律上縱不認為係權利，然亦可被認為係一種利益，故占有人
    因占有他人之物，當然可認為其已獲取占有之利益，至於占
    有人實際上從事何用途，則均非所問。而無權占有他人之不
    動產，可能獲得相當於租金之利益，為社會通常之觀念，最
    高法院61年台上字第1695號判例意旨可資參照。準此，無權
    占有人顯係無法律上之原因而受利益，並致不動產所有權人
    受有損害，則不動產所有權人自得依不當得利之法律關係，
    請求無權占有人給付相當於租金之利益。經查，被告無權占
    用系爭房地，係屬無法律上原因受有使用土地、房屋之利益
    ，致原告受有損害，又依其利益之性質（即占有系爭房地之
    利益）不能返還，依前揭說明，原告請求被告給付因無權占
    用系爭房地所受相當於租金之不當得利，自屬有據。
  ㈢又依國有非公用不動產被占用處理要點第7點規定，占用期間
    使用補償金，按占用情形依附表基準向實際占用人追收。前
    開基準表就占用國有非公用不動產屬「房地或基地」者，土
    地每年以當期土地申報地價總額乘以百分之五計收，房屋每年
    以當期房屋課稅現值乘以百分之十計收。佐以國有非公用不
    動產租賃作業程序第55點亦規定：「出租不動產之租金，除
    另有規定外，依下列計算方式計收：㈠基地：年租金為當期
    土地申報地價總額乘以百分之五。㈡房屋：年租金為當期房
    屋課稅現值乘以百分之十。…」。本院審酌系爭房地位於臺
    東縣○○市○○路0段00巷00號，屬鄉村之房屋，暨被告占用系
    爭房地所受利益等情，並參照前開國有非公用不動產被占用
    處理要點及國有非公用不動產使用補償金計收基準表之規定
    ，認原告主張依前揭規定，作為本件計算相當於租金之不當
    得利之標準，應屬妥適。從而，原告請求被告返還自100年6
    月至111年1月止，按申報地價5％計算占用系爭土地範圍相當
    於租金利益之不當得利部分，及返還自104年2月至111年1月
    止，按當期房屋課稅現值10％計算占用系爭房屋相當於租金
    利益之不當得利部分，均應准許之。復查，本件被告占用系
    爭房地，迄今仍無拆除地上物所占用範圍、遷出房屋並返還
    占用房地之意，顯有繼續占用之虞，足見原告自有預為請求
    之必要，故原告就被告繼續占用所獲之不當得利，提起將來
    給付之訴，預為請求被告應予返還，核無不合。
　㈣查系爭房屋於111年間房屋課稅現值為24,100元，課稅面積為
    26.35平方公尺，有系爭房屋房屋稅籍證明書在卷可參（詳
    本院卷第219頁），而系爭土地所有歷年申報地價資料，亦
    有公告土地現值及公告地價在卷（詳本院卷第173頁）。是
    原告得請求被告給付不當得利金額共計為161,051元【計算
    式：10,311元＋130,748元＋19,992元＝161,051元（同附表一
    至附表三，月使用補償金均元以下無條件捨去）】，並自11
    1年2月1日起至返還系爭房地之日止，按月給付相當於租金
    之不當得利1,444元【計算式：88元＋1,118元＋238元＝1,444
    元（即系爭房地之月使用補償金）】，洵屬有據，應予准許
    。
　㈤末按不當得利受領人於受領時，知無法律上之原因或其後知
    之者，應將受領時所得之利益，或知無法律上之原因時所現
    存之利益，附加利息，一併償還；應付利息之債務，其利率
    未經約定，亦無法律可據者，週年利率為5％，民法第182條
    第2項、第203條分別定有明文。依此，原告請求被告給付系
    爭土地100年6月至111年1月止相當於租金之不當得利暨系爭
    房屋自104年2月至111年1月止相當於租金之不當得利合計16
    1,051元，迄未給付，已然遲延，則原告併請求被告給付本
    件變更訴之聲明㈡狀繕本送達翌日即111年5月14日（詳本院
    卷第213頁）起至清償日止，按週年利率5％計算之法定遲延
    利息，應為法之所許。
四、綜上所述，原告依民法第767條第1項、第179條規定，請求
    被告①應將坐落系爭土地上如附圖編號（a）所示磚造平房（
    面積40平方公尺）、編號（c）所示磚造平房（面積5平方公
    尺）及編號（d）所示棚架（面積6平方公尺）之地上物拆除
    ，並將系爭土地返還原告；②應自坐落系爭土地上之系爭房
    屋【如附圖編號（b）所示】遷出，返還系爭房屋予原告；③
    應給付原告161,051元及本件變更訴之聲明㈡狀繕本送達之翌
    日起至清償日止，按年息5％計算之利息；④應自111年2月1日
    起，迄騰空返還第①項之土地與第②項之建物之日止，按月給
    付原告1,444元，均有理由，應予准許。
五、原告陳明願供擔保聲請宣告假執行，合於法律規定，爰酌定
    相當之擔保金額宣告之，併依職權宣告被告得供擔保免為假
    執行。
六、本件事證已臻明確，兩造其餘攻擊防禦方法及所提證據，經
    核均於判決結果不生影響，爰不逐一論述，附此敘明。
七、訴訟費用裁判之依據：民事訴訟法第78條。
中　　華　　民　　國　　111 　年　　6 　　月　　17　　日
                  民事第一庭  法  官  吳俐臻
以上為正本係照原本作成。
如對本判決上訴，須於判決送達後20日內向本院提出上訴狀，如
委任律師提起上訴者，應一併繳納上訴審裁判費。　　　　　　
中　　華　　民　　國　　111 　年　　6 　　月　　17　　日
                              書記官  王品涵 
附表一
系爭土地如錄號1所示範圍（本院卷第133頁）使用補償金
占用期間 申報地價 適用之基期年月 申報地價（元/㎡） 占用面積 （㎡） 年息率 月使用 補償金 （新臺幣） 經歷月數 應繳金額 （新臺幣） 100年6月至101年12月 99年1月 500 31.35 5% 65元 19 1,235元 102年1月至104年12月 102年1月 580 31.35 5% 75元 36 2,700元 105年1月至106年12月 105年1月 660 31.35 5% 86元 24 2,064元 107年1月至108年12月 107年1月 680 31.35 5% 88元 24 2,112元 109年1月至110年12月 109年1月 680 31.35 5% 88元 24 2,112元 111年1月 111年1月 680 31.35 5% 88元 1 88元 註：占用面積為系爭房屋課稅面積與附圖編號（c）所示磚造平房面積之合計，即26.35㎡＋5㎡＝31.35㎡               10,311元 
附表二
系爭土地如錄號2所示範圍（本院卷第133頁）使用補償金
占用期間 申報地價 適用之基期年月 申報地價（元/㎡） 占用面積 （㎡） 年息率 月使用 補償金 （新臺幣） 經歷月數 應繳金額 （新臺幣） 100年6月至101年12月 99年1月 500 394.65 5% 822元 19 15,618元 102年1月至104年12月 102年1月 580 394.65 5% 953元 36 34,308元 105年1月至106年12月 105年1月 660 394.65 5% 1,085元 24 26,040元 107年1月至108年12月 107年1月 680 394.65 5% 1,118元 24 26,832元 109年1月至110年12月 109年1月 680 394.65 5% 1,118元 24 26,832元 111年1月 111年1月 680 394.65 5% 1,118元 1 1,118元 註：占用面積之計算方式：426㎡－31.35㎡＝394.65㎡                                  130,748元 
附表三
占用期間 課稅現值 適用之基期年月 課稅現值 （新臺幣） 課稅面積 （㎡） 占用面積 （㎡） 年息率 月使用 補償金 （新臺幣） 經歷月數 應繳金額 （新臺幣） 104年2月至110年9月 111年 24,100元 26.35 31.35 10% 238元 84 19,992元